ACORDAO-COMPLETO-2301540

ACÓRDÃO 602/2019 ATA 8/2019 - PLENÁRIO

VISTOS, relatados e discutidos estes autos de Pedido de Reexame em Relatório de Auditoria, realizada com o escopo de avaliar a legalidade da gestão dos valores financeiros transferidos a Organizações da Sociedade Civil de Interesse Público (OSCIP) , e demais espécies de entidades, na terceirização de ações e recursos financeiros do Sistema Único de Saúde (SUS) ;
ACORDAM os Ministros do Tribunal de Contas da União, reunidos em Sessão Plenária, ante as razões expostas pelo Relator, em:
9.1 conhecer do pedido de reexame interposto pelo Sr. Carlos Henrique Giambastiani Casartelli (CPF XXX.590.070-XX) com fundamento no art. 48 e no parágrafo único do art. 32, da Lei n° 8.443/92, para, no mérito, dar-lhe provimento parcial, de forma a reduzir o valor da multa aplicada ao recorrente pelo item 9.3 do Acórdão 1122/2017-TCU-Plenário para o montante de R$ 10.000,00 (dez mil reais) , mantendo-se o inteiro teor dos demais termos da deliberação recorrida;
9.2. dar ciência da presente deliberação ao recorrente, ao Tribunal de Contas do Estado do Rio Grande do Sul, à Câmara Municipal de Porto Alegre/RS e às Secretarias Municipais de Saúde de Porto Alegre/RS, Candelária/RS e Vacaria/RS.

Pedido de reexame contra deliberação em processo de auditoria realizada no âmbito da Fiscalização de Orientação Centralizada (FOC), com o objetivo de avaliar a legalidade da gestão dos valores financeiros transferidos a Organizações da Sociedade Civil de Interesse Público (OSCIP), e demais espécies de entidades, na terceirização de ações e recursos financeiros do Sistema Único de Saúde (SUS), por Estados e Municípios do Rio Grande do Sul.

Prefeitura Municipal de Candelária/RS; Prefeitura Municipal de Porto Alegre/RS; Prefeitura Municipal de Vacaria/RS

3. Recorrente: Carlos Henrique Giambastiani Casartelli, ex-Secretário Municipal de Saúde de Porto Alegre/RS (CPF XXX.590.070-XX)

13.1. Ministros presentes: José Mucio Monteiro (Presidente), Walton Alencar Rodrigues, Augusto Nardes, Raimundo Carreiro (Relator), Ana Arraes, Bruno Dantas e Vital do Rêgo.
13.2. Ministro-Substituto convocado: Augusto Sherman Cavalcanti.
13.3. Ministros-Substitutos presentes: Marcos Bemquerer Costa e Weder de Oliveira.

ACORDAO-COMPLETO-2378623

Acórdão 1053/2020 - Plenário

RAIMUNDO CARREIRO

Ministro Benjamin Zymler

Cuidam os autos de Relatório de Auditoria, na modalidade de Fiscalização de Orientação Centralizada (FOC) , realizada com o objetivo de avaliar a legalidade da gestão dos valores financeiros transferidos a Organizações da Sociedade Civil de Interesse Público (OSCIP) , e demais espécies de entidades, na terceirização de ações e recursos financeiros do Sistema Único de Saúde (SUS) , por Estados e Municípios do Rio Grande do Sul.
2.	Na Sessão de 31/05/2017, por meio do Acórdão 1122/2017-TCU-Plenário (Relator Min. Benjamin Zymler, peça 66) , este Tribunal decidiu:
9.1. considerar revel o Sr. Carlos Henrique Giambastiani Casartelli (XXX.590.070-XX) , dando-se prosseguimento ao processo, de acordo com o art. 12, § 3º, da Lei 8.443/1992;
9.2. rejeitar parcialmente as razões de justificativa das Sras. Aline Gewehr Trindade (XXX.368.850-XX) e Angelita Elisabete Herrmann (XXX.389.410-XX) ;
9.3. com fulcro no art. 58, inciso II, da Lei 8.443/1992, aplicar ao Sr. Carlos Henrique Giambastiani Casartelli (XXX.590.070-XX) multa no valor de R$ 25.000,00 (vinte e cinco mil reais) , com a fixação do prazo de 15 (quinze) dias, a contar da notificação, para comprovar, perante o Tribunal (art. 214, inciso III, alínea "a", do Regimento Interno) , o recolhimento da dívida aos cofres do Tesouro Nacional, sob pena de cobrança judicial do valor atualizado monetariamente, na forma da legislação em vigor, desde a data do presente acórdão até a do efetivo recolhimento, se for paga após o vencimento: 
9.4. autorizar, desde logo, nos termos do art. 28, inciso II, da Lei 8.443/1992, a cobrança judicial da dívida, caso não atendida a notificação;
9.5. autorizar, desde logo, o pagamento da dívida em até 36 (trinta e seis) parcelas mensais e consecutivas, nos termos do art. 26 da Lei 8.443/1992 c/c o art. 217 do Regimento Interno, fixando o prazo de quinze dias, a contar do recebimento da notificação, para comprovar perante o Tribunal o recolhimento da primeira parcela, e de trinta dias, a contar da parcela anterior, para comprovar os recolhimentos das demais parcelas, devendo incidir sobre cada valor mensal, atualizado monetariamente, os juros de mora devidos, na forma prevista na legislação em vigor;
9.6. com fulcro no art. 43, inciso I, da Lei 8.443/1992, determinar à Secretaria Municipal de Saúde de Candelária/RS que adote medidas administrativas com vistas à restituição do montante de R$ 36.473,63, relativo a despesas realizadas com seminários e outros encontros de profissionais de saúde, e com honorários do escritório, no exercício de 2013, no âmbito do Convênio 01/2011 firmado com a ADECCAN, aos cofres do Fundo Municipal de Saúde, caso não logre êxito na comprovação das despesas correspondentes, conforme previsto no art. 3º da Resolução TCU 71/2012, fixando-lhe o prazo de 90 dias para que informe a este Tribunal as providências adotadas;
9.7. com fulcro no art. 43, inciso I, da Lei 8.443/1992, determinar à Secretaria Municipal de Saúde de Vacaria/RS que adote medidas administrativas com vistas à restituição, aos cofres do Fundo Municipal de Saúde, das despesas pagas ao Instituto Brasileiro Santa Catarina - IBRASC, no período de vigência do Termo de Parceria 01/2014, de 10/2/2014, a título de "formação de pessoal", na forma prevista na Resolução TCU 71/2012, fixando-lhe o prazo de 90 dias para que informe a este Tribunal as providências adotadas;
9.8. dar ciência à Secretaria de Saúde de Porto Alegre acerca das seguintes irregularidades identificadas na presente auditoria, com vistas à adoção de providências internas que previnam a ocorrência de outras semelhantes:
9.8.1. ausência de estimativa de custos e respectivas planilhas nas terceirizações de serviços médicos, em descumprimento da Lei 8.666/1993, art.7º, § 2º, inciso II, nos Processos administrativos de dispensa de licitação 001.001457.14.4, 001.015010.14.7, 001.038075.13.0, 001.038078.13.0, 001.042950.13.9, 001.047894.12.1 e 001.017239.13.3;
9.8.2. utilização de modalidade de licitação e de ajuste incompatíveis com o objeto contratado, nas terceirizações de serviços médicos, em desacordo com deliberações desta Corte, como por exemplo Acórdão 1146/2003-TCU-Plenário, Acórdão 2854/2008-TCU-Segunda Câmara, consolidadas pelo Acórdão 352/2016-TCU-Plenário, e ainda com a Lei 9.790/1999, Decreto 3.100/1999, Lei 13.019/2014, Portaria MS 1.034/2010;
9.8.3. dispensa indevida de licitação em sucessivas contratações de serviços médicos caracterizadas indevidamente como emergência, quando, na verdade, as respectivas situações emergenciais foram decorrentes da falta de planejamento da administração, em afronta à Lei 8.666/1993, art.24, inciso IV, e Decisão TCU 347/1994-Plenário - Processos Administrativos 001.001457.14.4,  001.015010.14.7,  001.038078.13.9 e  001.042950.13.9;
9.8.4. formalização de contratos com vigência retroativa, contrariando o disposto no art. 60 da Lei nº 8.666/93, e Acórdão 25/2007-TCU-Plenário - Processos Administrativos n°. 001.047894.12.1, 001.017239.13.3, 001.038075.13.0, 001.038078.13.9, 001.042950.13.9, 001.045725.13.6, 001.001457.14.4 e 001.016137.14.0;
9.8.5.  ausência de manifestação do Conselho Municipal de Saúde acerca da terceirização de serviços médicos, conforme definido na Lei   8.142/1990, art. 1º, § 2°, Lei   9.790/1999, art. 10, § 1º, Decreto 3.100/1999, art. 10, § 1º, e Acórdão 3239/2013-TCU-Plenário - Processos Administrativos n°. 001.047894.12.1, 001.017239.13.3, 001.038075.13.0, 001.038078.13.9, 001.042950.13.9,   001.045725.13.6, 001.001457.14.4 e 001.016137.14.0;
9.8.6. ausência de designação formal de representante da administração para acompanhamento da execução e fiscalização dos contratos de terceirização de serviços médicos, contrariando o disposto na Lei  8.666/1993, art. 67, nos Processos Administrativos 001.047894.12.1, 001.017239.13.3,   001.038075.13.0, 001.038078.13.9, 001.042950.13.9, 001.045725.13.6, 001.001457.14.4 e  001.016137.14.0;	
9.9. dar ciência à Secretaria Municipal da Saúde de Candelária/RS acerca das seguintes irregularidades identificadas na presente auditoria com vistas à adoção de providências internas que previnam a ocorrência de outras semelhantes:
9.9.1. ausência de estudos que demonstrem as vantagens da terceirização de profissionais de saúde junto à Associação Pró-Desenvolvimento da Cidadania de Candelária - ADECCAN em relação a contratação direta de profissionais, em desacordo com o entendimento firmado por esta Corte no Acórdão 3239/2013-TCU-Plenário, art. 50 da Lei 9.784/1999;
9.9.2. ausência de licitação para fins de terceirização de profissionais de saúde junto à ADECCAN, aliada à utilização de modalidade de ajuste incompatível com o objeto e com a natureza jurídica da entidade contratada, contrariando as disposições do Decreto 3.100/1999, art. 23, redação dada pelo Decreto nº 7.568, de 2011, Lei 13.019/2014, e art. 24 da Lei.8.666/1993, além do entendimento desta Corte consolidado no Acórdão 352/2016-TCU-Plenário;
9.9.3. ausência de definição clara e delimitada do objeto do ajuste firmado com a ADECCAN para fins de terceirização de profissionais de saúde, especialmente no que diz respeito ao quantitativo de profissionais, aliada à ausência de estimativa/planilha com detalhamento dos custos estimados para contratação, contrariando a Lei 8.666/1993, art.7º, § 2º, e Lei 13.019/2014, art.22;
9.9.4. comprovação apenas parcial das despesas realizadas com seminários e outros encontros de profissionais de saúde, e com honorários do escritório, no âmbito do Convênio 01/2011 firmado com a ADECCAN, no período abrangido pela auditoria (janeiro/2013 a agosto/2014) , contrariando a Lei 13.019/2014, art.47, Decreto 3.100/1999, arts. 11 e 12, Cláusula Quarta, alíneas "k" e "l" do Termo de Convênio 01/2011;
9.9.5. ausência de designação formal de representante da administração para acompanhamento da execução e fiscalização do convênio/contrato de terceirização de serviços de saúde, contrariando o disposto na Lei 8.666/1993, art.67, Lei 9.790/1999 e Decreto 3.100/1999, art.11;
9.10. dar ciência à Secretaria Municipal da Saúde de Vacaria/RS acerca das seguintes irregularidades identificadas na presente auditoria com vistas à adoção de providências internas que previnam a ocorrência de outras semelhantes:
9.10.1. ausência de estudos que demonstrem as vantagens da terceirização de profissionais de saúde em relação a contratação direta de profissionais, em desacordo com o entendimento firmado por esta Corte no Acórdão 3239/2013-TCU-Plenário, e art. 50 da Lei 9.784/1999 - Termo de Parceria 4/2011, de 4/8/2011, firmado com a Organização Jurídica de Apoio ao Cidadão - OJAC, Termo de Parceria 01/2012, de 8/3/2012, firmado com a Organização Saúde Sustentável - 0SS, e Termo de Parceria 01/2014, de 10/2/2014, firmado com o Instituto Brasileiro Santa Catarina - IBRASC;
9.10.2. subcontratação integral dos serviços médicos promovida pelo Instituto Brasileiro Santa Catarina - IBRASC, no âmbito do Termo de Parceria 01/2014, contrariando as disposições do Decreto 3.100/1999, arts. 9º e 27,  Acórdão 1386/2009-TCU-Plenário, e Acórdão 4821/2009-TCU-Segunda Câmara, evidenciando a ausência de uma análise criteriosa da capacidade operacional da entidade para executar o objeto pretendido com estrutura própria; 
9.10.3. deficiência na estimativa de custos da terceirização de profissionais médicos, uma vez que não foi considerado pela  administração, para balizar seu orçamento base, o regime legal da instituição que apresenta a proposta e a natureza do vínculo dos profissionais alocados, haja vista a identificação de que, na subcontratação promovida pelas entidades parceiras (OSS e IBRASC) , foram praticados preços inferiores aos estabelecidos nos ajustes firmados pelo município; 
9.10.4. pagamento das despesas com "formação pessoal" previstas no Termo de Parceria 01/2014, firmado com o IBRASC, mesmo sem a comprovação da sua efetiva execução;
9.11. enviar cópia deste acórdão, bem como do relatório e do voto que o fundamentam, ao Tribunal de Contas do Estado do Rio Grande do Sul e à Câmara Municipal de Porto Alegre/RS, para as providências que entenderem pertinentes;
9.12. determinar à Secex/RS que monitore os subitens 9.6 e 9.7 acima;
9.13. encaminhar cópia do Acórdão 352/2016-TCU-Plenário aos órgãos auditados, para que observem as diretrizes ali estabelecidas, no caso de celebração de ajustes com entidades privadas visando a prestação de serviços de saúde;
9.14. encaminhar, cópia desta deliberação, bem como do relatório e do voto que a fundamentam, às Secretarias Municipais de Saúde de Candelária/RS e Vacaria/RS, para fins de conhecimento da origem dos respectivos débitos identificados nos autos.
3.	Inconformado, o Sr. Carlos Henrique Giambastiani Casartelli interpôs o presente pedido de reexame (peça 99) , cujas razões foram examinadas pela Secretaria de Recursos (peça 107) nos seguintes termos:
ADMISSIBILIDADE
3.	Reitera-se o exame preliminar de admissibilidade (peça 102) , ratificado pelo Exmo. Sr. Ministro-Relator, na peça 106, que concluiu pelo conhecimento do recurso, suspendendo-se os efeitos dos itens 9.3 e 9.4 do Acórdão 1122/2017-TCU-Plenário, relatado pelo Ministro Benjamin Zymler, em relação ao recorrente, eis que preenchidos os requisitos aplicáveis à espécie.
MÉRITO
4.	Delimitação
4.1.	Constitui objeto do recurso a seguinte questão: Se o recorrente pode ser responsabilizado pelas irregularidades descritas nos autos e se a penalidade a ele aplicada se mostrou razoável (peça 99) .
5.	Atuação do recorrente, irregularidades descritas nos autos, responsabilidade, multa e razoabilidade (peça 99) 
5.1.	O recorrente afirma não poder ser responsabilizado pelas irregularidades descritas nos autos, tendo em vista os seguintes argumentos:
a) Sobre as irregularidades transcritas no item 2.3 desta instrução, o Relator a quo, além de considerar o recorrente revel, entendeu graves os fatos. Para ele, a ausência de estudos sobre custos relativos à modalidade selecionada expôs o órgão a elevado risco de contratação com sobrepreço, em afronta ao disposto no artigo 7º, §2º, inciso II, da Lei de Licitações e Contratos, com agravante de terem sido realizadas contratações diretas, com base em suposta situação emergencial, de modo a se exigir observância ao artigo 26 do Estatuto (peça 99, p. 4) ;
b) Conforme o Relator a quo nos fundamentos da multa aplicada ao recorrente, a Procuradoria Jurídica do município alertou a Secretaria Municipal de Saúde sobre o aspecto econômico da contratação, sendo o custo unitário do profissional contratado emergencialmente maior do que o valor pago ao pessoal efetivo.  Mesmo diante do aviso, o recorrente não buscou delinear a composição dos custos estimados com a terceirização. Restou demonstrado que as contratações emergenciais decorreram de falta de planejamento da Administração, o que também foi objeto de aviso dos procuradores municipais. Essa conjuntura pode ser objeto de responsabilização do agente que deu causa (peça 99, p. 4-6) ;
c) A ausência de manifestação do recorrente após devidamente notificado não constitui desapreço pelo Tribunal de Contas da União (TCU) , mas sim decorre de fatores de cunho pessoal do responsável, em relação ao teor do Ofício 1366/2016-TCU/SECEX-RS, de 27/6/2016. Após se deparar com a notificação, o ex-gestor solicitou aos setores responsáveis esclarecimentos para sanear os apontamentos. Todavia, o fluxo burocrático acabou por se desorganizar, restando em segundo plano os requerimentos do responsável. Após, as respostas foram encaminhadas ao antigo local de trabalho de Carlos Henrique, já ex-Secretário de Saúde, à época, não estando ao alcance dele (peça 99, p. 6) ;
d) Após, o recorrente buscou ter acesso a documentação e, ao analisar os elementos encaminhados a ele pelo TCU, constatou que, apesar das inconformidades, os pontos relevantes, longe de fazer críticas à Administração, enalteciam as ações adotadas pela Secretaria quando ele ainda era o titular da pasta (peça 99, p. 7) ;
e) O recorrente considerou positiva quanto aos preços pagos pelos serviços médicos na Prefeitura Municipal de Porto Alegre a atenção desta Corte ao caótico cenário da saúde pública no país e, sobretudo, a ausência de médicos, seja pela baixa atratividade ou pela ausência de interesse dos aprovados em concursos de tomar posse, tendo o Governo Federal recorrido ao "Programa Mais Médicos". Para ele, o Tribunal não firmou entendimento quanto à ausência de sobrepreço e entendeu haver a necessidade da contratação (peça 99, p. 7) ;
f) A prática adotada por diversos municípios de contratação de empresas para manter os serviços de saúde, em razão da situação apresentada, levou a Corte a expedir recomendações ao sucessor do recorrente. Com isso, Carlos Henrique entendeu que o TCU, ao verificar necessária a contratação e sem prejuízo aos cofres públicos, considerara regular o procedimento vinculado a serviços de urgência e emergência, cabendo apenas o cumprimento do recomendado (peça 99, p. 7) ;
g) Em situação normal, o recorrente teria prestado esclarecimentos ao Tribunal, como sempre o fez em todas as esferas. Mas, o preço que se paga pelo desempenho de políticas públicas é elevado. Carlos Henrique, médico municipal, sem atuação em consultório particular, aceitou assumir essa delicada função na administração municipal, no intuito de solucionar os problemas da saúde, honrando o compromisso firmado na faculdade. Todavia, restou preso em rotina de 24 horas diárias de decisões complexas e imprescindíveis, que resultou em severos problemas de saúde, controlados apenas em 2017, com o uso de remédios. O ex-gestor não agiu com desídia ou teve a intenção de se tornar revel no processo, devendo-se considerar esses argumentos na atenuação da multa (peça 99, p. 7-8) ;
h) As contratações temporárias sempre tiveram como objetivo o atendimento de serviços de urgência e emergência, devendo-se afastar a afirmação de que a Administração intentava terceirizar os serviços de saúde, prática vedada pela Constituição Federal. Para tanto, o ex-gestor solicitava à Secretaria Municipal de Administração a realização de concursos públicos para o preenchimento de cargos das mais variadas especialidades médicas. A Secretaria Municipal de Saúde não tem autonomia para deflagrar competições públicas, podendo, apenas, provocar as instâncias competentes. No Município de Porto Alegre, todo concurso passa pela deliberação do Comitê Gestor, do qual a Secretaria Municipal de Saúde (SMS) não faz parte ou possui ingerência. Somente após autorização desse órgão, a abertura e realização do certame eram deflagradas (peça 99, p. 8-9) ;
i) Mesmo com as limitações descritas, o recorrente não deixou de solicitar concursos ou a nomeação de candidatos aprovados, ação para a qual o ex-gestor não tinha autonomia. A SMS sempre dependia da burocracia da Administração para suprir as demandas existentes (peça 99, p. 9) ;
j) Além da pouca atratividade da carreira pública, por conta da baixa remuneração ofertada, o longo processo deliberativo da Administração acarretava inúmeras desistências dos candidatos, além expiração do prazo de validade dos certames, os quais eram executados pela Secretaria Municipal de Administração. As desistências ocorriam no prazo máximo legal, quando o a validade do concurso estava para findar. Conforme dados do Setor de Recursos Humanos da Secretaria Municipal de Saúde, apenas um terço dos profissionais médicos, uma vez nomeados, assumiam os cargos (peça 99, p. 9 e 24-44) ;
k) Em argumento contrário à suposta inércia do gestor, cabe informar que o recorrente envidou esforços para que o cargo de médico se tornasse mais atrativo. Pelos meios legais, criou-se o cargo de médico especialista, com remuneração superior aos demais profissionais com curso superior e com carga horária menor, de 20 horas semanais. Para os demais profissionais somente era possível a opção pelo regime de 30 ou 40 horas semanais. Assim, o recorrente, mesmo diante das dificuldades e da falta de autonomia, tomou as medidas necessárias para evitar a contratação das empresas, mas não teve alternativa, sob pena de desassistir os munícipes (peça 99, p. 9-10 e 15) ;
l) Havia, também, decisão judicial que impedia a contratação temporária de profissionais médicos com fundamento na Lei Municipal 7.770/1996, instrumento até então utilizado para reposição dos cargos, nas hipóteses de emergência e sazonalidade. Diante disso, o recorrente se viu diante da complexa situação de contratar por licitação ou emergencialmente. A primeira seria a opção desejada, mas, em virtude das circunstâncias emergenciais relacionadas à saúde, não contratar as empresas geraria consequências nefastas, com sequelas permanentes e óbitos. A contratação foi imposição ao responsável e não ato de vontade (peça 99, p. 10) ;
m) As licitações são realizadas pelas esferas de gestão da Prefeitura Municipal de Porto Alegre e quem perfectibiliza os procedimentos é a Secretaria Municipal da Fazenda. As contratações emergenciais são realizadas pela Secretaria Municipal de Saúde, subordinando-se ao crivo da Procuradoria Geral do Município que, em última análise, firma os contratos. Mesmo que fossem motivados pelo recorrente, os ajustes eram submetidos sempre aos ditames da lei e assinados por órgão jurídico da Prefeitura, gozando, para o recorrente, de legitimidade e legalidade. Logo, as irregularidades e, por conseguinte, a penalidade pecuniária não devem subsistir (peça 99, p. 10) ;
n) Sobre a alegada ausência de estimativa de custos e respectivas planilhas, não havendo convenção coletiva da categoria médica, que estabeleça piso mínimo, médio ou máximo, o que a Administração Pública faz é a pesquisa de mercado, procedimento realizado em todos os processos analisados pelo Tribunal. À exceção do processo 001.017239.13.3, houve sempre a presença de mais de três empresas, como estabelece a legislação aplicável (peça 99, p. 11) ;
o) Naquele período, ainda era permitida a utilização da Lei Municipal 7.770/1996, mas, após o processo seletivo, ficou a cargo da Secretaria Municipal de Administração, reforçando o argumento de que o recorrente não tomava esse tipo de decisão, por conta da burocracia hierarquizada (peça 99, p. 11) ;
p) Todos os contratos previam horas profissionais, sem personalização na contratação e sem definição de carga horária. Havia, sim, limite máximo de carga horária a ser complementada pela empresa vencedora do certame, que variava conforme a necessidade dos serviços de pronto atendimentos, SAMU ou emergências dos hospitais. Como a contratada tinha um limite máximo de horas que poderia realizar, havia estimativa máxima de custo, com variação sempre para menos conforme a necessidade apresentada em cada caso (peça 99, p. 11) ;
q) O recorrente nunca dispôs de estimativas de custos ou planilhas, por conta das especificidades dos serviços contratados, baseando-se, sempre com o amparo da PGM, nos preços de mercado (peça 99, p. 12) ;
r) Acerca da utilização de modalidade de licitação e de ajuste incompatíveis com o objeto contratado nos serviços médicos, registra o recorrente que as questões legais tanto dos procedimentos licitatórios quanto dos termos contratuais eram analisadas e acompanhadas pela Procuradoria Geral do Município, não tendo relação com as competências do titular da pasta da saúde municipal. O representante da Prefeitura Municipal é a Procuradoria Geral do Município (peça 99, p. 12) ;
s) A Portaria Ministerial 1034/2010 se refere à contratação de serviços complementares que não são prestados diretamente pelo município. No presente caso, trata-se da contratação de profissionais para suprir o déficit de trabalhadores concursados, ou seja, a complementação de mão de obra e não de serviços;
t) A Procuradoria Geral do Município, sobre os limitadores constitucionais para terceirização de atividades que constituem atribuições de cargos de provimento efetivo, entende não se tratar de vedações absolutas. Para o órgão, essas regras podem ser mitigadas, em casos excepcionais e necessários para resguardar bens jurídicos de primeiro grau, como os serviços de saúde, vinculados a direitos constitucionais, como a vida. Em princípio, a existência de cargos de provimento efetivo com as mesmas atribuições constitui impeditivo à contratação de profissionais ou empresas para o desempenho das mesmas atividades. Mas, excepcionalmente, quando houver risco de perecimento dos mais nobres bens jurídicos da pessoa humana, essas contratações se mostram justificáveis, se demonstrada a impossibilidade de atendimento pelos recursos humanos integrantes dos quadros da administração, em período curto e suficiente para a solução definitiva da carência de pessoal (peça 99, p. 12-13) ;
u) O recorrente agiu com esse entendimento, não tendo deixado de solicitar a realização de concurso público e a nomeação de candidatos aprovados, além de ter agido para que a carreira se tornasse mais atrativa, buscando o incremento na remuneração e a regulamentação das horas trabalhadas, não podendo ser responsabilizado pelas irregularidades descritas nos autos (peça 99, p. 13, 15 e 24-44) ;
v) Sobre a dispensa de licitação em sucessivas contratações de serviços médicos caracterizados indevidamente como emergência, o gestor sempre teve como primeira opção o processo licitatório para ajustes destinados ao pronto atendimento, SAMU e hospitais. Mas, como já destacado, as licitações são avalizadas pela Secretaria Municipal de Administração e pela Secretaria Municipal de Fazenda. Diante da burocracia, os procedimentos demoravam largos períodos de tempo. Mas, a saúde é segmento em que não se pode esperar, pois se relaciona com a vida, direito mais caro protegido pela Constituição. Para resguardar esse bem maior, o recorrente foi obrigado a recorrer às contratações emergenciais, sempre albergado pela Procuradoria Geral do Município (PGM) (peça 99, p. 14) ;
w) Novamente quanto à falta de planejamento, o recorrente nunca deixou de solicitar a realização de concursos e o chamamento dos aprovados, cabendo lembrar que havia desinteresse da classe médica em assumir os cargos e poucos interessados prestavam concurso, além das diversas desistências no prazo limite do certame. A decisão de abrir o concurso e chamar os aprovados era de responsabilidade da Secretaria Municipal de Administração (peça 99, p. 14) ;
x) O déficit de pessoal conduziu a União a promover o "Programa Mais Médicos", com a convocação de médicos estrangeiros, com resistência da classe médica brasileira. Não possuía ingerência na tomada de decisões, não havendo que se falar em desídia no planejamento (peça 99, p. 14-15) ;
y) Em relação à formalização de contratos com vigência retroativa, o recorrente se baseou em posicionamento da Procuradoria Geral do Município, cujo entendimento era no sentido da tempestividade dos atos, bem como ausência de prejuízo quando da assinatura do ajuste. Questiona-se como poderia o recorrente contestar o órgão da administração com atribuições para se manifestar sobre o tema, sendo a coordenação dos contratos realizada por mais de um órgão da administração, perfectibilizando-se com a assinatura do próprio Procurador Geral (peça 99, p. 15) ;
z) Até a assinatura do Procurador Geral, vidas estavam em jogo, não podendo o recorrente se dar ao luxo de aguardar o trâmite burocrático, sob pena de desassistir os munícipes. Com isso, a PGM avalizava o início das atividades e posterior adjudicação do contrato. Esse ato não constitui prejuízo algum aos cofres da municipalidade ou danos à coletividade, mas sim medida necessária a evitar óbitos (peça 99, p. 15) ;
aa) Sobre a ausência de manifestação do Conselho Municipal de Saúde acerca da "terceirização", o recorrente entendeu que, como a contratação não foi motivada para repasse da gestão dos serviços de saúde, situação vedada pela Constituição, mas para adequação do quadro de pessoal, em razão de emergência e urgência, seria desnecessária a manifestação desse órgão. Não há conhecimento, ao menos no âmbito da SMS, de solicitação de manifestação do Conselho sobre o tema. A remessa, no caso, estaria adstrita ao poder discricionário do próprio gestor da pasta (peça 99, p. 16) ;
ab) Sobre a ausência de designação formal de representantes da administração para acompanhamento da execução e fiscalização dos contratos, independentemente de formalização do fiscal do contrato, o acompanhamento ocorria de forma permanente (peça 99, p. 16) ;
ac) Os serviços eram prestados em mais de um local, sendo que a chefia daquele estabelecimento de saúde fiscalizava a execução dos serviços e a adequação ao contrato, não havendo crítica sobre a efetiva prestação. No caso dos pronto-atendimentos, Hospital de Pronto Socorro e SAMU, o responsável legal pela coordenação de urgências autorizava a execução das demandas pela empresa e fiscalizava a execução. Para uniformizar esses procedimentos, para todos os serviços foram estabelecidos critérios, com base nos quais a chefia local fazia solicitações e fiscalizava os trabalhos (peça 99, p. 16) ;
ad) Todos os meses, o Coordenador de Urgências conferia as horas utilizadas por cada serviço e enviava para a Coordenação Financeira, sendo ele, oficialmente, o ordenador de despesas. No caso do Hospital Materno Infantil Presidente Vargas, o fluxo era similar. A chefia da Emergência Pediátrica, com fundamento no projeto básico, solicitava a complementação de profissionais à empresa contratada, que fiscalizava a execução dos serviços, seguida pela direção técnica. Ao final, as conclusões eram enviadas para a coordenação financeira. Assim, ainda que se possa inferir que não havia designação formal, nunca houve ausência de fiscalização dos contratos (peça 99, p. 17) ;
ae) O Tribunal aplicou penalidade pecuniária no montante de R$ 25.000,00, valor quase 50% do máximo legal, fixado em R$ 58.269,07, conforme a Portaria/TCU n. 46/2017. Essa penalidade, em especial o quantitativo, não pode ser mantida, por todos os argumentos expostos acima. Além disso, o valor arbitrado se demonstra desarrazoado, pois não houve práticas lesivas ou desidiosas por parte do recorrente (peça 99, p. 17) ;
af) O recorrente é médico do município, não possuindo consultório particular. A manutenção da penalidade pecuniária nesse patamar, além de injustiça, prejudicaria a própria subsistência do responsável (peça 99, p. 17-18) ;
ag) Há precedentes do Tribunal nos sentido da exclusão da penalidade pecuniária quando apresentadas justificativas suficientes para isso, impondo-se a exclusão da multa aplicada (peça 99, p. 18-20) .
	Análise
5.2.	Os argumentos do recorrente estão parcialmente corretos. Os efeitos da revelia de responsável no âmbito do TCU diferem daqueles emprestados a esse instituto pelo Código de Processo Civil. No âmbito civil, o silêncio do responsável gera a presunção de veracidade dos fatos a ele imputados, de modo que sua inércia prospera contra sua defesa. No TCU, a não apresentação de defesa pelo responsável apenas não inviabiliza a normal tramitação do processo, que deve seguir seu fluxo ordinário de apuração. Portanto, a condenação de responsável revel pelo Tribunal deve estar devidamente embasada em provas robustas e contundentes que caracterizem sua conduta irregular (Acórdão 309/2017-TCU-Plenário, relatado pelo Ministro Vital do Rêgo) .
5.3.	Primeiramente, antes de adentrar ao mérito do recurso, ressalte-se não ser verdadeira a afirmação do recorrente de que deixou de atender a notificação do Tribunal por entender que esta Corte teria considerado regular a gestão dele diante da Secretaria de Saúde de Porto Alegre. 
5.4.	Além de a redação das ocorrências ser clara quanto às irregularidades atribuídas ao recorrente, já transcritas nesta instrução, o Ofício 1366/2016-TCU/SECEX-RS (peça 40) , de 27/6/2016, é taxativo em relação à revelia e, sobretudo, no que tange à possibilidade de imputação de multa, em caso de rejeição das razões de justificativa. Não se mostra verossimilhante a afirmação de Carlos Henrique no sentido de que o Tribunal teria considerado regulares as ações do ex-gestor. Mesmo as dificuldades administrativas enfrentadas pelo responsável para responder ao Tribunal não se sustentam, pois deveria o gestor ter solicitado extensão do prazo ou outra medida, sendo obrigação dele acompanhar o trâmite da comunicação.
5.5.	De todo modo, como enunciado no início deste tópico, a revelia, nesta Corte, em concordância com parcela da jurisprudência desta Casa, não tem o condão de levar à presunção de veracidade dos fatos atribuídos à parte, como ocorre no Código de Processo Civil.
5.6.	Mesmo para aqueles que aplicam subsidiariamente o Código de Processo Civil a esse tema no procedimento do TCU, não se pode olvidar que a presunção de veracidade dos fatos descritos nos autos, em caso de revelia, será sempre relativa, dependente de análise específica das provas contidas nos autos.
5.7.	Nessa linha, no Tribunal, ainda que a parte deixe de apresentar defesa sobre as irregularidades a ela atribuídas, deve o colegiado perscrutar os elementos contidos nos autos, de modo a sopesar adequadamente a conduta do responsável, tendo como fundamento o princípio da busca da verdade real, não cabendo negativa geral. 
5.8.	Diante disso, cabe analisar, de forma individualizada, as irregularidades atribuídas ao recorrente em cotejo com as provas que já estavam presentes nos autos e com os argumentos apresentados no presente recurso, além da fundamentação do julgamento pela irregularidade das contas e da multa aplicada ao ex-gestor, constante do voto condutor da deliberação recorrida.
5.9.	Ao observar todas as irregularidades atribuídas ao recorrente e transcritas no item 2.3 desta instrução, verifica-se que está subjacente como possível justificativa às condutas grande dificuldade de contratação de profissionais de saúde, na forma como relata o recorrente. Nessa linha, cabe transcrever trecho do relatório do acórdão recorrido (peça 68, p. 4-5) :
21. Segundo informações apresentadas pela Secretaria Municipal da Saúde de Porto Alegre, a expressiva maioria dos servidores que atua na unidade são oriundos de concursos públicos realizados pela Prefeitura Municipal de Porto Alegre e pelo Instituto Municipal de Estratégia de Saúde da Família. A terceirização de profissionais de saúde é efetuada mediante a formalização de contratos com entidades privadas, contemplando serviços indispensáveis à saúde da população de Porto Alegre em que não houve possibilidade de contratação por meio de concursos públicos, o que tem sido uma grande dificuldade em função do aquecimento do mercado para algumas especialidades médicas como anestesiologia, pediatria, entre outros.
22. Conforme se observa no relato juntado à peça 5, p.6-12, a Prefeitura Municipal vem realizando concursos públicos de forma frequente enfrentando grandes dificuldades para suprir o quadro de pessoal em razão da falta de interesse já na fase de inscrição e posteriormente na falta de interesse na nomeação.
23. A Secretaria Municipal da Saúde - SMS dispõe, atualmente, do seguinte quantitativo de médicos efetivos atuando no município:  137 Médicos Estaduais, 56 Médicos Federais, 4 Médicos Municipais, 235 Médicos Municipais - Clínica Geral e 940 Médicos Municipais - Especialistas.
24. A terceirização visa atender, especialmente, situações de demandas sazonais (operação inverno) e área de emergência (SAMU, pronto atendimento) , e vem sendo efetuada por intermédio de contratos emergenciais originados de processos administrativos de dispensa de licitação. A SMS vinha se utilizando da contratação temporária de pessoal, respaldada juridicamente na Lei Municipal n. 7.770/1996, no entanto, ao final de 2013, por decisão judicial, o município de Porto Alegre ficou impossibilitado de utilizar esse tipo de contratação. 
5.10.	Trata-se de realidade da qual os gestores da saúde estão submetidos, devendo esta Corte se posicionar de forma sensível, quando do julgamento de irregularidades envolvendo a contratação de profissionais de saúde. 
5.11.	De outra sorte, não se pode olvidar que essa conjuntura não mais pode ser considerada atípica ou excepcional na Administração Pública brasileira, mas sim realidade corriqueira nos mais diversos entes federativos. Logo, exige-se dos gestores da saúde atenção aos liames legais, mesmo quando se deparem com esse tipo de dificuldade.
5.12.	Nessa linha, ao se debruçar sobre os fatos irregulares trazidos ao crivo desta Corte, constata-se que a dificuldade na contratação de profissionais de saúde por meio de concursos públicos, impondo aos entes subnacionais o uso de meios alternativos de contratação, não é incompatível com os preceitos da Lei de Licitações e dos normativos aplicáveis.
5.13.	Nessa linha, em relação à ausência de estimativas de custos e respectivas planilhas, o recorrente não logrou êxito em comprovar que os estudos foram, de fato, realizados; ou demonstrar a desnecessidade desses cálculos. 
5.14.	É obrigatória, nos processos de licitação, dispensa ou inexigibilidade, a consulta prévia dos preços correntes no mercado, dos fixados por órgão oficial competente ou, ainda, dos constantes em sistema de registro de preços. A ausência de pesquisa de preços configura descumprimento de exigência legal (Acórdão 2380/2013-TCU-Plenário, relatado pela Ministra Ana Arraes) . 
5.15.	O enunciado está relacionado ao disposto no artigo 7º, §2º, inciso II, e §9º, da Lei 8.666/1993, que exige orçamento detalhado em planilhas que expressem a composição de dos custos unitários nas licitações de obras e serviços. A finalidade desse dispositivo é preparar a Administração Pública, antes, para obter o melhor preço quando da fase externa do certame ou no momento da contratação direta, sem depender apenas das propostas dos licitantes para isso. 
5.16.	Assim, mesmo em casos de dispensa ou inexigibilidade de licitação, a contratação deve ser com base em orçamento detalhado (Acórdão de Relação 3.088/2015 - Segunda Câmara, relatado pelo Ministro Augusto Nardes) . Não há qualquer prova nos autos de que a Secretaria Municipal de Saúde, responsável pelas contratações diretas, como afirma o próprio recorrente, tenha realizado pesquisa prévia de mercado ou definição, ainda que sumária, dos custos envolvidos, de modo a construir, previamente às dispensas, parâmetro confiável de aceitação dos preços ofertados.
5.17.	Ao contrário do que afirma o recorrente, a consulta aos preços de quatro empresas, já no momento da contratação direta, não supre a necessidade de prévia análise dos valores de mercado, de modo a capacitar a Administração a decidir sobre a melhor proposta.
5.18.	Como constatou a unidade técnica, a Secretaria Municipal de Saúde, ao buscar parâmetros para se posicionar sobre a aderência dos valores ofertados com os preços de mercado, em diversos ajustes, apenas comparou os valores com contratos anteriores da própria secretaria (peças 11, p. 141; 9, p. 107; e 10, p. 112 e 128) ou simplesmente contratou sem cotejar com qualquer parâmetro (peças 6 e 12) .
5.19.	Além disso, os auditores verificaram que os contratos estabeleciam apenas o valor global, por hora de trabalho médico, plantão ou posto de trabalho, sem detalhamento, de modo a tornar impossível a tarefa de delimitar os custos ou a margem de lucro das empresas contratadas, diferentemente do que afirma o recorrente.
5.20.	Essa conjuntura nenhuma relação possui com a dificuldade histórica dos entes federativos de contratação de profissionais de saúde. Essa realidade, que já é perene, certamente ensejaria atuação dos gestores no delineamento dos custos envolvidos em contratações diretas, de modo a impedir prejuízos à Administração. Trata-se, de fato, de deficiência no planejamento da contratação.
5.21.	De outro lado, o TCU não desconhece as dificuldades que os municípios brasileiros têm encontrado para suprir as necessidades de profissionais na área médica. Entretanto, essa conjuntura não pode constituir salvo conduto para que os gestores na área de saúde recorram indiscriminadamente à terceirização dos serviços de saúde. 
5.22.	Nessa linha, cabe discutir os limites da assistência à saúde na Constituição Federal e na Lei. Para tanto, transcrevem-se três importantes dispositivos constitucionais:
Art. 197. São de relevância pública as ações e serviços de saúde, cabendo ao Poder Público dispor, nos termos da lei, sobre sua regulamentação, fiscalização e controle, devendo sua execução ser feita diretamente ou através de terceiros e, também, por pessoa física ou jurídica de direito privado.
Art. 199. A assistência à saúde é livre à iniciativa privada.
§1º As instituições privadas poderão participar de forma complementar do sistema único de saúde, segundo diretrizes deste, mediante contrato de direito público ou convênio, tendo preferência as entidades filantrópicas e as sem fins lucrativos.
5.23.		A Carta Magna, em seu artigo 197, considera as ações e serviços de saúde como de relevância pública, devendo sua execução ser feita diretamente pelo próprio Estado ou por meio de terceiros, pessoa física ou jurídica de direito privado. Do mesmo modo, o artigo 199 do diploma maior afirma ser a assistência à saúde livre à iniciativa privada.
5.24.	Assim, é certo que instituições privadas estão autorizadas a prestarem serviços de saúde, desde que respeitem os dispositivos regulamentares do Poder Público e aceitem a fiscalização estatal.
5.25.	Portanto, nas ações e serviços de saúde, há a possibilidade de prestação pelo Poder Público ou pelo particular, delineando-se na figura dos serviços públicos sociais e não exclusivos, citados na doutrina de Maria Sylvia Zanella Di Pietro (Direito administrativo. 24. ed. São Paulo: Atlas, 2011, p. 112) . Celso Antônio Bandeira de Mello conceitua essas atividades como serviços públicos não privativos do Estado (Curso de direito administrativo. 33 ed. São Paulo: Malheiros editores, p. 715) .
5.26.	De outro lado, a atuação do Poder Público, por meio do Sistema Único de Saúde, conforme o artigo 197 da Carta Magna, ocorre por intermédio de uma rede regionalizada e hierarquizada, envolvendo primordialmente a União, os Estados, o Distrito Federal e os municípios, em atuação direta ou indireta, por terceiros, em modalidade afeta à descentralização por serviços, com a criação, por lei, de pessoas jurídicas, como fundações e autarquias, por exemplo. Trata-se, portanto, da atuação do Estado, por intermédio da Administração Direta e Indireta.
5.27.	Entretanto, o §1º do artigo 199 do Diploma Maior autoriza a participação de instituições privadas no Sistema Único de Saúde de forma complementar, mediante contrato de direito público ou convênio, tendo preferência as entidades filantrópicas e as sem fins lucrativos.
5.28.	Extrai-se do dispositivo que a Constituição admite a possibilidade de transferência de determinados serviços complementares às atividades executadas pelo SUS para a iniciativa privada, com pagamento pelos cofres governamentais. Essa atuação não pode substituir o Poder Público, restringindo-se a complementar a execução dos serviços pelo Estado. 
5.29.	Ao regulamentar os dispositivos constitucionais, a Lei 8.080/1990 explicitou, em seus artigos 24, 25 e 26, em que contexto se aceita a participação complementar:
Art. 24. Quando as suas disponibilidades forem insuficientes para garantir a cobertura assistencial à população de uma determinada área, o Sistema Único de Saúde (SUS) poderá recorrer aos serviços ofertados pela iniciativa privada.
Parágrafo único. A participação complementar dos serviços privados será formalizada mediante contrato ou convênio, observadas, a respeito, as normas de direito público.
Art. 25. Na hipótese do artigo anterior, as entidades filantrópicas e as sem fins lucrativos terão preferência para participar do Sistema Único de Saúde (SUS) .
Art. 26. Os critérios e valores para a remuneração de serviços e os parâmetros de cobertura assistencial serão estabelecidos pela direção nacional do Sistema Único de Saúde (SUS) , aprovados no Conselho Nacional de Saúde.
5.30.	Note-se que a participação complementar das instituições privadas deverá ocorrer apenas quando as disponibilidades das entidades publicas vinculadas ao SUS forem insuficientes para garantir a cobertura assistencial à população. 
5.31.	A forma em que se deve operar essa participação exige a lavratura de contrato ou convênio preferencialmente com entidades filantrópicas e sem fins lucrativos, sobretudo para evitar a mercantilização da saúde, além do necessário respeito a normas de direito público, ainda que mitigado.
5.32.	É importante ressaltar que esse formato de complementação envolve, em regra, a atuação do ente privado em suas próprias instalações e com recursos humanos e materiais próprios, como leciona Maria Sylvia Zanella Di Pietro (Parcerias na administração pública: concessão, permissão, franquia, terceirização, parceria público-privada e outras formas. 10 ed. São Paulo: Atlas, 2015, p. 234) :
Isto não significa que o Poder Público vai abrir mão da prestação do serviço que lhe incumbe para transferi-la a terceiros; ou que estes venham a administrar uma entidade pública prestadora do serviço de saúde; ou que estes venham a administrar uma entidade pública prestadora do serviço de saúde; significa que a instituição privada, em suas próprias instalações e com seus próprios recursos humanos e materiais, vai complementar as ações e serviços de saúde, mediante contrato ou convênio.
5.33.	O Supremo Tribunal Federal, por sua vez, julgou parcialmente procedente a Ação Direta de Inconstitucionalidade 1.923, de modo a considerar válida a prestação de serviços públicos não exclusivos por organizações sociais em parceria com o Poder Público, por intermédio de contrato de gestão.
5.34.	Esse ponto é objeto de grande controvérsia doutrinária e jurisprudencial sobre os liames em que organizações sociais e organizações da sociedade civil de interesse público podem atuar na gestão da saúde pública em parceria com o Estado. Questiona-se, por exemplo, se essas entidades podem administrar a totalidade de um hospital, por exemplo. De toda sorte, mesmo na atuação dessas pessoas jurídicas, verifica-se preocupação com o adequado delineamento dos serviços, por meio de contratos de gestão ou termos de parceria.
5.35.	Além disso, a disponibilização de profissionais de saúde por meio de contratos administrativos com empresas de fornecimento de mão de obra também tem sido aceito por esta Corte e na Administração Pública, como destaca o Ministro Relator Benjamin Zymler no Acórdão 352/2016-TCU-Plenário, que consolidou as conclusões da fiscalização de orientação centralizada na qual se insere o presente processo:
A disponibilização dos profissionais de saúde é muito frequente mediante a utilização de contratos administrativos celebrados com amparo na Lei 8.666/1993. Embora não exista nenhuma polêmica sobre a legalidade deste tipo de ajuste, (...) 
5.36.	Assim, em interpretação mais ampla possível, os serviços de saúde podem ser prestados livremente pela iniciativa privada ou, no caso do SUS, diretamente ou indiretamente pelo Estado ou, complementarmente, por intermédio de empresas privadas em suas instalações e com pessoal próprio ou por organizações sociais e da sociedade civil de interesse público, com regras detalhadas em termos de parceria e contratos de gestão, além de contratos administrativos de fornecimento de mão de obra.
5.37.	Para além das acirradas discussões acerca da atuação de organizações sociais (OS) e organizações da sociedade civil para interesse público (OSCIP) , percebe-se, na espécie, que a Secretaria Municipal de Saúde do Município de Porto Alegre não se preocupou minimamente em enfrentar os limites jurídicos da atuação de entidades privadas no SUS.
5.38.	O ente municipal, ao se deparar com as dificuldades na contratação de pessoal da área médica, optou por contratar esses serviços diretamente de entidades privadas, chegando até mesmo a firmar, indevidamente, contrato com OSCIP, como identificou a unidade técnica (peça 68, p. 13, item 74) . O Tribunal, por meio do Acórdão 746/2014-TCU-Plenário, relatado pelo Ministro Marcos Bemquerer, firmou entendimento de que é vedado às OSCIPs, atuando nessa condição, participarem de processos licitatórios promovidos pela Administração Pública Federal, sob pena de afronta à Lei n. 9.790/1999, que dispõe ser o Termo de Parceria o meio adequado de relacionamento entre elas e o Poder Público.
5.39.	No caso das OSCIPs a questão é ainda mais grave, pois, como explicou a unidade técnica o relacionamento do poder público com esse tipo de entidade sem fins lucrativos, conforme a Lei 9.790/1999, Decreto 3.100/1999 e Lei 13.019/2014, deve ser formalizado por termo de parceria, precedido de concurso de projetos. Para melhor explicação da questão, cabe transcrever trecho do voto condutor do Acórdão 352/2016-TCU-Plenário, relatado pelo Ministro Benjamin Zymler:
55.	Por sua vez, entendo também pertinente ressaltar alguns aspectos relacionados à contratação de Organizações da Sociedade Civil de Interesse Público (Oscip) . Tais entidades são, em princípio, associações civis regidas pelo art. 53 do Código Civil Brasileiro que são qualificadas, a pedido, como Oscip pelo Ministério da Justiça (MJ) . Para isso devem atender algumas exigências sobre estrutura, funcionamento e prestação de contas instituídas pela Lei 9.790/1999 e regulamentadas pelo Decreto 3.100/1999 e pelas Portarias 361/1999 - MJ e 6/2012 da Secretaria Nacional de Justiça. 
56. 	A qualificação concedida vincula a entidade a instrumento específico de mútua cooperação com o Poder Público, para o fomento e a execução das atividades de interesse público previstas no art. 3º da Lei 9.790/1999, no caso, o Termo de Parceria. Trata-se, pois, de instrumento também caracterizado por interesses convergentes das partes, com natureza jurídica diversa do contrato, o que afasta a possibilidade de contratação de uma Oscip pela Lei 8.666/1993.
57.	A seleção da Oscip pelo órgão estatal para a celebração de Termo de Parceria ocorre mediante concurso de projetos, consoante os arts. 23 a 31 do Decreto 3.100/1999 c/c o Decreto 7.568/2011.
58. 	O TCU, mediante o Acórdão 746/2014-TCU-Plenário, relatado pelo ínclito Ministro Marcos Bemquerer, firmou entendimento de que é vedado às Oscip, atuando nessa condição, participarem de processos licitatórios promovidos pela Administração Pública Federal, porquanto tal agir implicaria ofensa à Lei n. 9.790/1999, que dispõe ser o Termo de Parceria o meio adequado de relacionamento entre elas e o Poder Público.
59. 	A participação de Oscip em torneios licitatórios da Administração Pública consubstancia quebra do princípio da isonomia, eis que tais entidades possuem benesses fiscais, a elas concedidas para atuarem mediante o estabelecimento de Termo de Parceria.
60.	Inobstante o exposto, em diversas fiscalizações o TCU tem constatado a contratação de Oscip por meio de outros tipos de ajustes. Por exemplo, no âmbito do TC Processo 020.514/2014-0, a equipe de auditoria verificou que o município de Candelária-RS celebrou convênio com uma entidade criada especificamente para intermediação de mão de obra para o município. Apesar de qualificada como Oscip, o ajuste celebrado foi um convênio, e não o termo de parceria, sem que houvesse qualquer processo de seleção da entidade. Também foram verificadas contratações realizadas com amparo na Lei 8.666/1993 com Oscip em auditoria de conformidade realizada pela Secex-PR (TC Processo 003.953/2011-4) nas prefeituras paranaenses de Castro, Paranaguá e Pinhais, com o objetivo de verificar a regularidade da aplicação, por Oscip, de recursos federais do SUS. Tal auditoria foi apreciada pelo Acórdão 586/2012-TCU-Plenário, de relatoria da eminente Ministra Ana Arraes.
61.	Entendo pacificado no âmbito deste Tribunal que o Termo de Parceria seja o tipo de ajuste adequado para estabelecer relação entre o Poder Público e as Oscips, que devem ser selecionadas mediante concurso de projetos. Porém, a equipe de auditoria trouxe outra questão controversa a respeito da contratação para o fornecimento de mão de obra terceirizada a órgãos públicos por meio de uma Oscip. Entende a unidade técnica eu tal possibilidade não estaria prevista no art. 3º, caput, da lei 9.790/99. Foi verificado também que existem precedentes do Poder Judiciário decretado a nulidade de Termos de Parceria celebrados entre municípios e Oscips, por entender haver vedações constitucionais e legais para a transferência da responsabilidade pelo serviço municipal de saúde à entidade privada.
62.	A equipe de auditoria concluiu que as Oscips não poderiam celebrar parceria com o poder público cujo objeto seja apenas a simples intermediação de mão de obra, pois isso constitui um desvirtuamento da natureza do ajuste e da atuação da entidade. Para embasar suas conclusões, a Secex-PR realizou extensa distinção entre a natureza das Organizações Sociais e das Oscips e, enfatizando que as primeiras seriam contratadas para assumir serviços já prestados pelo Estado, enquanto as últimas prestariam determinados serviços de interesse coletivo, que o Poder Público apoiar.
63.	Assim, a Oscip deveria desenvolver projetos próprios de interesse social, desenvolver atividades de interesse coletivo por seus próprios meios, recebendo o auxílio financeiro do poder público por meio da celebração de um termo de parceria.
5.40.	Ao final, por meio do item 9.1 e respectivos subitens do Acórdão 352/2016-TCU-Plenário, relatado pelo Ministro Benjamin Zymler, o Tribunal proferiu as seguintes determinações ao Ministério da Saúde:
9.1. determinar ao Ministério da Saúde com fulcro no art. 250, inciso II, do Regimento Interno do Tribunal de Contas da União, que oriente todos os entes federativos a observarem as seguintes diretrizes na celebração de ajustes com entidades privadas visando a prestação de serviços de saúde:
9.1.1. a contratação de entidades para disponibilização de profissionais de saúde deve ser precedida de estudos que demonstrem as suas vantagens em relação à contratação direta pelo ente público, com inclusão de planilha detalhada com a estimativa de custos a serem incorridos na execução dos ajustes, além de consulta ao respectivo Conselho de Saúde;
9.1.2. o credenciamento pode ser utilizado para a contratação de profissionais de saúde para atuarem tanto em unidades públicas de saúde quanto em seus próprios consultórios e clínicas, sendo o instrumento adequado a ser usado quando se verifica a inviabilidade de competição para preenchimento das vagas, bem como quando a demanda pelos serviços é superior à oferta e é possível a contratação de todos os interessados, sendo necessário o desenvolvimento de metodologia para a distribuição dos serviços entre os interessados de forma objetiva e impessoal;
9.1.3. devem ser realizados estudos que indiquem qual sistema de remuneração dos serviços prestados é mais adequado para o caso específico do objeto do ajuste a ser celebrado, levando em consideração que a escolha da forma de pagamento por tempo, por procedimentos, por caso, por capitação ou a combinação de diferentes métodos de remuneração possui impacto direto no volume e na qualidade dos serviços prestados à população;
9.1.4. os processos de pagamento das entidades contratadas devem estar suportados por documentos que comprovem que os serviços foram efetivamente prestados - demonstrando o controle da frequência dos profissionais, os procedimentos realizados, os pacientes atendidos - e que garantam que os impostos, taxas e encargos trabalhistas aplicáveis ao caso foram devidamente recolhidos;
9.1.5. não há amparo legal na contratação de mão de obra por entidade interposta mediante a celebração de termos de compromisso com Oscip ou de instrumentos congêneres, tais como convênios, termos de cooperação ou termos de fomento, firmados com entidades sem fins lucrativos.
5.41.	Note-se que o formato escolhido pelo Município de Porto Alegre em algumas contratações não se amolda nem ao menos a mais ampla interpretação das possibilidades de prestação de serviços na área de saúde. Não se trata rigorosamente de atuação direta ou indireta, não envolve prestação de serviço por empresa particular em suas próprias dependências e não considera a atuação de organizações sociais ou OSCIPs, com a chancela de contratos de gestão ou termos de parceria. É contratação de pessoal da área fim, sem concurso público, em aparente terceirização indevida dos serviços públicos de saúde.
5.42.	Como se dissertou até o momento, essa conjuntura levanta todo tipo de controvérsia envolvendo normas de direito público aplicável e limites constitucionais, além de discussões acerca de concursos públicos e licitações, além dos limites jurídicos do relacionamento com entidades do terceiro setor. De fato, não há amparo legal na contratação de mão de obra por entidade interposta mediante a celebração termos de compromisso com OSCIP ou de instrumentos congêneres, tais como convênios, termos de cooperação ou termos de fomento, firmados com entidades sem fins lucrativos.
5.43.	Além disso, ao terceirizar a prestação de serviços públicos de saúde, em ação polêmica de grande impacto na gestão do SUS no município, o recorrente, diferentemente do colocado na peça recursal, de fato estaria obrigado a submeter essa decisão ao Conselho Municipal de Saúde. 
5.44.	De acordo com o §2º do artigo 1º da Lei Federal 8.142/1990, compete ao Conselho de Saúde atuar na formulação de estratégias e no controle da execução da política de saúde na instância correspondente, inclusive nos aspectos econômicos e financeiros. 
5.45.	Do mesmo modo, a Portaria/MS 1.034/2010, que dispõe sobre a participação complementar das instituições privadas no SUS, em seu artigo 2º, §3º, é taxativa ao exigir, quando do uso de serviços de terceiros, a demonstração da necessidade da complementação de serviço, com aprovação pelo Conselho de Saúde e presença no Plano de Saúde do ente. As alterações profundas na prestação de serviços de saúde, com contratação de empresas privadas para fornecimento de pessoal para atuar dentro de entidades públicas, em flagrante terceirização, deveriam ser objeto de discussão com o principal órgão de controle da gestão do tema no município. Por certo, não constituía discricionariedade do gestor da pasta. O Acórdão 352/2016-TCU-Plenário, relatado pelo Ministro Benjamin Zymler, reconhece essa conjuntura.
5.46.	Além disso, não se pode olvidar que esse quadro jurídico instável se instaurou em contexto de suposta emergência que pode ser considerado perene. Como constatou a unidade técnica, entre 2013 e setembro de 2014, período objeto da fiscalização, foram formalizados 10 contratos considerados emergenciais de terceirização de profissionais de saúde pela Secretaria Municipal de Saúde de Porto Alegre.
5.47.	Como já afirmado nesta instrução e considerando legais as contratações de empresas de fornecimento de pessoal para atuação na Secretaria Municipal de Saúde, resta fragilizado o próprio fundamento da dispensa, a emergência, dado o prazo dos ajustes e a regularidade das dispensas. Nessa linha, relata a unidade técnica terem ocorrido sucessivas contratações diretas emergenciais e ao menos duas situações (peça 68, p. 15) :
89. No caso concreto, foram identificadas duas situações em que restou claramente demonstrado que a situação emergencial decorreu da falta de planejamento da administração, tendo em vista que já havia uma contratação emergencial anterior, para suprir carência de pessoal que vem persistindo ao longo do tempo, em razão da dificuldade de contratação de pessoal por meio de concursos públicos, conforme já consignado nos itens 21-24 deste relatório. 
90. Tratam-se dos Processos Administrativos n.001.001457.14.4 - Contrato Emergencial firmado com a empresa RS COM SAÚDE Serviços Ltda ME, em 16/7/2014, tendo por objeto a contratação emergencial de serviços médicos nas modalidades de Clínica Geral, Psiquiatria, Cirurgia Geral e Pediatria em Prontos Atendimentos da Secretaria Municipal de Saúde (Cruzeiro do Sul - PACS, Bom Jesus, Lomba do Pinheiro) ; e n.001.015010.14.7 - Contrato Emergencial firmado com a empresa CONPLAN - Organização De Serviços Ltda, em 7/7/2014, tendo por objeto a contratação emergencial de serviços médicos nas modalidades de cirurgião geral e especialidades, terapia intensiva, área de atuação cirurgia do trauma e/ou atuação em emergência para atendimento no Serviço de Atendimento   Urgência- SAMU 192 da Secretaria Saúde de Porto Alegre.
91. Serviços da mesma natureza dos anteriores e mesmo locais já haviam sido contratados de forma emergencial por meio dos Processos Administrativos n. 001.038075.13.0 (Pronto Atendimento Cruzeiro do Sul) , n. 001.038078.13.9 (Pronto Atendimento Lomba do Pinheiro e Pronto Atendimento Bom Jesus) ; e n.001.042950.13.9 (SAMU) . 
5.48.	Por oportuno, esses ajustes foram objeto de contestação pela Procuradoria Jurídica da Secretaria Municipal de Saúde, com alerta sobre a previsibilidade dessas contratações, afastando-se a hipótese de emergência (peças 11, p. 267-275; 10, p. 286 e 297-313; 12, p. 172-176 e 180-182; 9, p. 193-208) .
5.49.	Nesta instrução, optou-se por se aprofundar em uma das manifestações do órgão jurídico da Prefeitura Municipal de Porto Alegre, no caso a Nota Técnica 354/2014 PLC/PGM (peça 11, p. 267-275) . A análise se refere à contratação emergencial para serviços médicos nas especialidades Clínica Geral, Psiquiatria, Cirurgia Geral e Pediatria, com expediente aberto em 2/1/2014, sob a alegação de restarem esgotadas todas as alternativas para suprir a demanda por profissionais da área médica, inclusive com referência à decisão que impediu contratações temporárias, com base na Lei 7.770/1996, citada no presente recurso.
5.50.	Na análise, o procurador faz referência à Nota Técnica PLC/PGM n. 01/2014, que também tratou da contratação de serviços de Clínica Geral, Psiquiatria e Cirurgia Geral no município. Na manifestação, transcrita no parecer, consta desídia da Administração para realização de concursos para os cargos objetos das dispensas de licitação, sendo que dois deles não eram abarcados por certames desde 2008 (peça 11, p. 271) .
5.51.	De fato, os documentos colacionados pelo recorrente no presente recurso (peça 99, p. 24-40) , trazem informações sobre certames em andamento ou homologados apenas em 2014, sem que seja possível delimitar o grau de comprometimento dos gestores da saúde do município antes desse período, o que corrobora a informação colocada no parecer. As provas sugerem que a conjuntura de contratações temporárias, embasada na Lei 7.770/1996, era sustentada pela omissão dos administradores, incluindo-se o recorrente.
5.52.	Nesse caso, novamente nenhuma relação há com as dificuldades para contratar pessoal da área médica, como sugere o recorrente. Mesmo sob esse prisma, caberia à Secretaria Municipal de Saúde planejar adequadamente as contratações futuras, seja diretamente ou por meio de fomento aos órgãos responsáveis, haja vista que, ao final, a dispensa seria de responsabilidade do órgão da saúde.
5.53.	Está no mesmo contexto a formalização de contratos pela Secretaria Municipal de Saúde com vigência retroativa, sobretudo envolvendo contratações diretas. A execução de serviços sem cobertura contratual é irregularidade de conhecimento básico de qualquer gestor público. Trata-se de grave problema de planejamento, o qual não se isenta por manifestação da Procuradoria Jurídica, ao contrário do que entende o recorrente. 
5.54.	A assinatura retroativa de contratos emergenciais era prática no Município de Porto Alegre/RS, tendo a unidade técnica apontado grande quantidade de irregularidades nesse sentido, a exemplo do contrato emergencial firmado com o Instituto Sócio Educacional da Biodiversidade, em 25/7/2013, com vigência de 8/12/2012 a 12/1/2013 (peça 6, p. 205-217) , dentre outros explicitados no relatório do acórdão recorrido (peça 68, p. 16-17, item 106) . A execução e o pagamento de serviços sem o devido respaldo contratual constituem ofensa ao art. 60 da Lei 8.666/1993 (Acórdão 1678/2017-TCU-Plenário, relatado pelo Ministro Marcos Bemquerer) .
5.55.	Destaque-se que o fato de não ser o recorrente o signatário dos ajustes assinados com data retroativa não afasta a responsabilidade dele, sobretudo em razão do fato de ser a Secretaria Municipal de Saúde o órgão executor do contrato sem cobertura contratual, irregularidade que subjaz à formalidade da assinatura da avença.
5.56.	Cabe consignar, ainda, que a tentativa do recorrente de se isentar de responsabilidade em relação aos contratos discutidos nos presentes autos não se sustenta quando analisadas as provas contidas nos autos. Verifica-se atuação pessoal do ex-gestor na solicitação dos contratos emergenciais e na condução das avenças, com autorização de procedimentos (peças 11, p. 141 e 267; 9, p. 107; e 10, p. 112 e 128) .
5.57.	Além disso, não se pode olvidar que, nos termos da majoritária jurisprudência desta Casa e conforme o artigo 9º, inciso III, da Lei 8.080/1990, a direção do Sistema Único de Saúde é competência da respectiva secretaria de saúde ou órgão equivalente, devendo responder em caso de irregularidades na gestão dos recursos (Acórdão 7503/2015-TCU-Primeira Câmara, relatado pelo Ministro Walton Alencar Rodrigues) . 
5.58.	Assim, é notório que há elementos nos autos que autorizam a aplicação de penalidade pecuniária, tendo em vista os graves fatos analisados.
5.59.	Entretanto, ao se debruçar sobre todas as irregularidades atribuídas ao recorrente, verifica-se tratamento diferenciado do ex-gestor em relação aos demais responsáveis arrolados nos autos. Isso ocorre especificamente em relação à ausência de designação formal e representante da administração para acompanhamento da execução e fiscalização dos contratos. 
5.60.	Nota-se que, não obstante a revelia do recorrente em atender a notificação do Tribunal, não restou clara a fundamentação da deliberação recorrida, em relação a cada um dos pontos de oitiva do responsável, o que se entende por ter o Relator, seguido pelo colegiado, ratificado integralmente a proposta da unidade técnica.
5.61.	Como já relatado, a unidade técnica se restringiu a reconhecer a revelia do responsável e presumir verdadeiros os fatos a ele imputados, sendo pertinente a aplicação da penalidade de multa prevista no artigo 58 da Lei 8.443/1992. Todavia, essa postura não afasta a necessidade de cotejo das irregularidades atribuídas à parte com as provas contidas nos autos e com a situação dos demais responsáveis, em respeito ao princípio constitucional da igualdade.
5.62.	Nessa linha, deve-se relatar que, assim como nos demais contratos analisados pelo Tribunal em relação a todos os responsáveis, a unidade técnica identificou, ainda na primeira análise, que, não obstante a ausência de designação formal de representante da administração, as atividades dos profissionais terceirizados eram acompanhadas pela Administração (peça 68, p. 6-7) :
28. Embora não haja designação formal de representante da administração, a equipe verificou que existe o acompanhamento das atividades executadas pelos profissionais terceirizados, por meio do controle de frequência pelos respectivos setores demandantes das necessidades, feitos pelas chefias de cada um dos locais, sendo de competência desses reportar os eventuais problemas ocorridos na execução dos contratos ao Núcleo de Licitações e Contratos, para fins de  ajuste das condutas ao que prescreve o contrato e encaminhamento aos setores responsáveis pelos demais trâmites administrativos, dependendo da situação fática. Além disso, existe o acompanhamento da prestação dos serviços por meio de escalas de plantões médicos previamente definidos.
5.63.	Em relação a esse ponto, com idêntica conclusão da unidade técnica, mas no âmbito do processo de responsabilização dos demais responsáveis nos municípios de Candelária/RS e Vacaria/RS, o Relator teve parcimônia, considerando o fato apenas impropriedade de natureza formal, conforme o voto condutor da deliberação recorrida:
43.	 Resta examinar ainda a ausência de designação formal de um fiscal para o convênio, mas a própria equipe de auditoria registrou que havia acompanhamento da execução dos serviços no âmbito da Secretaria Municipal da Saúde, de maneira que tal falha pode ser considerada apenas uma impropriedade formal.
44. Dessa forma, proponho tão somente cientificar a Secretaria de Saúde de Candelária das impropriedades verificadas. Além disso, manifesto minha concordância com a proposta de determinação ao órgão para que adote medidas administrativas com vistas à restituição do montante de R$ 36.473,63, relativo a despesas realizadas com seminários e outros encontros de profissionais de saúde, e com honorários do escritório, no exercício de 2013, no âmbito do Convênio 01/2011, firmado com a ADECCAN, aos cofres do Fundo Municipal de Saúde, caso não logre êxito na comprovação das despesas correspondentes, conforme previsto no art. 3º da Resolução TCU 71/2012.
 (...) 
48.	Também reconheço que existiu um razoável nível de acompanhamento das atividades executadas. Conforme relatado pela equipe de auditoria, os pagamentos eram efetuados mensalmente mediante a apresentação da nota fiscal de prestação de serviços, acompanhada dos comprovantes de recolhimento de INSS e FGTS, das folhas de pagamento dos prestadores e de relatórios gerenciais das atividades realizadas pela organização parceira.
49.	O controle da frequência era realizado por intermédio de folha de ponto dos funcionários e de escalas de plantões no caso dos médicos. O acompanhamento das atividades realizadas, por sua vez, foi efetuado a partir dos relatórios gerenciais e atuação de comissão de fiscalização especificamente designada para cada um dos termos de parceria.
5.64.	Note-se que os fatos foram considerados impropriedades de natureza formal, tendo sido objeto apenas ciência aos órgãos responsáveis. Do mesmo modo, na espécie, ainda que sem designação formal, as chefias imediatas de cada um dos locais nos quais os terceirizados exerciam atividade no Município de Porto Alegre/RS controlavam a frequência e atuação dos profissionais em cotejo com as normas contratuais. Assim, mostra-se desarrazoado considerar esses fatos na fundamentação da multa aplicada ao recorrente, bastando a recomendação já colocada no item 9.8 e subitem 9.8.6 do acórdão, impondo-se a correção do julgado.
CONCLUSÃO
6.	Das análises anteriores, conclui-se que:
a) Os efeitos da revelia de responsável no âmbito do TCU diferem daqueles emprestados a esse instituto pelo Código de Processo Civil. No âmbito civil, o silêncio do responsável gera a presunção de veracidade dos fatos a ele imputados, de modo que sua inércia prospera contra sua defesa. No TCU, a não apresentação de defesa pelo responsável apenas não inviabiliza a normal tramitação do processo, que deve seguir seu fluxo ordinário de apuração. Portanto, a condenação de responsável revel pelo Tribunal deve estar devidamente embasada em provas robustas e contundentes que caracterizem sua conduta irregular;
b) É obrigatória, nos processos de licitação, dispensa ou inexigibilidade, a consulta prévia dos preços correntes no mercado, dos fixados por órgão oficial competente ou, ainda, dos constantes em sistema de registro de preços. A ausência de pesquisa de preços configura descumprimento de exigência legal. Mesmo em casos de dispensa ou inexigibilidade de licitação, a contratação deve ser com base em orçamento detalhado;
c) Compete ao Conselho de Saúde atuar na formulação de estratégias e no controle da execução da política de saúde na instância correspondente, inclusive nos aspectos econômicos e financeiros; e
d) A execução e o pagamento de serviços sem o devido respaldo contratual constituem ofensa ao art. 60 da Lei 8.666/1993;
e) É vedado às OSCIPs, atuando nessa condição, participarem de processos licitatórios promovidos pela Administração Pública Federal;
f) Não há amparo legal na contratação de mão de obra por entidade interposta mediante a celebração de termos de compromisso com OSCIP ou de instrumentos congêneres, tais como convênios, termos de cooperação ou termos de fomento, firmados com entidades sem fins lucrativos.
g) A direção do Sistema Único de Saúde é competência da respectiva secretaria de saúde ou órgão equivalente, devendo responder em caso de irregularidades na gestão dos recursos;
6.1.	Na forma em que se discutiu no tópico anterior, constatou-se que, não obstante ausente designação formal de responsável ou comissão de fiscalização dos contratos discutidos em relação ao município de Porto Alegre, havia razoável controle das atividades dos profissionais terceirizados. Trata-se, portanto, de mera impropriedade de natureza formal que não deve ser fundamento da multa aplicada ao recorrente, fato que deveria ser analisado mesmo sob a revelia do responsável, em respeito ao princípio da verdade real. Logo, impõe-se correção do julgado, com redução da penalidade pecuniária.
6.2.	Em relação aos demais achados de auditoria, os argumentos apresentados pelo recorrente não têm o condão de modificar a deliberação recorrida, impondo-se a manutenção do julgado em seus exatos termos.
PROPOSTA DE ENCAMINHAMENTO
7.	Diante do exposto, com fundamento no artigo 48, da Lei 8.443/1992, submetem-se os autos à consideração superior, com posterior encaminhamento ao Gabinete do Relator, propondo:
a)	conhecer do recurso e, no mérito, dar-lhe parcial provimento para reduzir o valor da multa aplicada ao recorrente pelo item 9.3 da deliberação recorrida;
b)	comunicar ao recorrente, ao Tribunal de Contas do Estado do Rio Grande do Sul, à Câmara Municipal de Porto Alegre/RS e às Secretarias Municipais de Saúde de Porto Alegre/RS, Candelária/RS e Vacaria/RS e demais interessados a deliberação que vier a ser proferida por esta Corte.
4.	O ilustre titular da Unidade Técnica, em despacho constante da peça 109, manifestou sua concordância em relação à proposta de encaminhamento acima transcrita 
É o Relatório.

Aloísio Zimmer Júnior (OAB/RS 42.306) e outros

Não atuou

PEDIDO DE REEXAME. ACÓRDÃO 1.122/2017 - TCU - PLENÁRIO. RELATÓRIO DE AUDITORIA. FISCALIZAÇÃO DE ORIENTAÇÃO CENTRALIZADA. AVALIAÇÃO DE AJUSTES FIRMADOS PELOS GOVERNOS MUNICIPAIS COM ENTIDADES PRIVADAS PARA A DISPONIBILIZAÇÃO DE PROFISSIONAIS DE SAÚDE. INEXISTÊNCIA DE ESTUDOS QUE DEMONSTREM AS VANTAGENS DA TERCEIRIZAÇÃO. INEXISTÊNCIA DE ORÇAMENTO PRÉVIO. FISCALIZAÇÃO DEFICIENTE. SOBREPREÇO. CONTRATAÇÃO IRREGULAR POR DISPENSA DE LICITAÇÃO. AUDIÊNCIA. REVELIA DE UM DOS RESPONSÁVEIS. REJEIÇÃO PARCIAL DAS RAZÕES DE JUSTIFICATIVA DOS DEMAIS. MULTA. COMPETÊNCIA DA RESPECTIVA SECRETARIA DE SAÚDE OU ÓRGÃO EQUIVALENTE. AUSÊNCIA DE PRESUNÇÃO DE VERACIDADE DOS FATOS. NECESSÁRIO EMBASAMENTO EM PROVAS ROBUSTAS E CONTUNDENTES PARA CONDENAÇÃO DO RESPONSÁVEL. CONHECIMENTO. PROVIMENTO PARCIAL. REDUÇÃO DA MULTA APLICADA. COMUNICAÇÃO.

RELATÓRIO DE AUDITORIA (RA)

Secretaria de Recursos - Serur

Primeiramente, saliento que o presente recurso pode ser conhecido, com fundamento nos arts. 32, parágrafo único, e 48, parágrafo único, da Lei nº 8.443/92, e nos arts. 285, §2°, e 286, parágrafo único, do Regimento Intemo.
2.	Os presentes autos, originariamente, trataram de uma Fiscalização de Orientação Centralizada (FOC) , que avaliou a legalidade da gestão de valores financeiros transferidos a Organizações da Sociedade Civil de Interesse Público (OSCIP) e entidades congêneres, com o escopo de terceirizar de ações do Sistema Único de Saúde (SUS) , em nível estadual e municipal, dentro do Estado do Rio Grande do Sul.
3.	Os referidos autos ora retornam ao escrutínio deste Colegiado por conta de inconformismo do Sr. Carlos Henrique Giambastiani Casartelli, ex-Secretário Municipal de Saúde de Porto Alegre/RS,  em relação ao Acórdão 1122/2017-TCU-Plenário, por meio do qual lhe foi aplicada a multa prevista no art. 58, inciso II, da Lei 8.443/1992, no valor de R$ 25.000,00 (vinte e cinco mil reais) , com fundamento na responsabilização pelas seguintes irregularidades:
	a) ausência de estimativa de custos e respectivas planilhas nas terceirizações de serviços médicos, em descumprimento do art.7º, § 2º, inciso II, da Lei n. 8.666/1993, em diversos processos administrativos de dispensa de licitação;
	b) utilização de modalidade de licitação e de ajuste incompatíveis com o objeto contratado, nas terceirizações de serviços médicos;
	c) dispensa indevida de licitação em sucessivas contratações de serviços médicos caracterizadas indevidamente como emergenciais, quando, na verdade, elas decorreram de falta de planejamento;
	d) formalização de contratos com vigência retroativa;
	e) ausência de manifestação do Conselho Municipal de Saúde acerca da terceirização de serviços médicos;
	f) ausência de designação formal de representante da administração para acompanhamento da execução e fiscalização dos contratos terceirização de serviços médicos.
4.	Inicialmente, no que diz respeito à revelia reconhecida pelo acórdão recorrido, devo frisar que a presunção de veracidade dos fatos imputados ao recorrente não é absoluta, pois não se deve ignorar ou contrariar provas favoráveis à parte silente. E assim ocorreu, a meu ver, na condução do Relator a quo, que baseou suas razões de decidir em elementos robustos de convicção, oriundos da necessária análise das provas dos autos.  
5.	No entanto, a meu ver, pode ter havido rigor demasiado deste Colegiado na avaliação da decisão administrativa pela terceirização e do controle da execução do contrato, levando-se principalmente em conta que a Prefeitura há muito vinha envidando esforços no sentido de aumentar seu quadro de pessoal, em particular o da área de saúde, por meio de concursos públicos nem sempre exitosos.  
6.	A grave situação de falta de pessoal da área de saúde, sobretudo nos municípios menores e mais pobres do país, é complexa deve ser sopesada com a realidade fática apresentada. Assim, deve-se abranger o conjunto da gestão municipal nos aspectos humanos, materiais e financeiros, principalmente quando se sabe que a terceirização pode ser uma forma de se evitar os limites impostos pelo teto remuneratório ou os limites de gastos com pessoal estabelecido pela Lei de Responsabilidade Fiscal.
7.	No caso da Prefeitura de Porto Alegre, a terceirização atinge serviços de saúde essenciais para a população e inclui áreas de especialização médica que apresentam maiores índices de deserção e desistência em concursos públicos realizados pela municipalidade. 
8.	Ressalto ainda que apesar de não ter havido designação formal de representante da administração para acompanhamento da execução e fiscalização dos contratos terceirização de serviços médicos, há indícios de que existia, em algum nível, acompanhamento das atividades por meio do controle de frequência das chefias e da intervenção do Núcleo de Licitações e Contratos. Assim, entendo que a sanção aplicada ao recorrente pode ser atenuada em razão desses fatores. 
9.	No que concerne às demais irregularidades que denotam insuficiência de planejamento dessas contratações, como a falta de estimativas de custos e planilhas, a violação de regras e procedimentos de contratação de OSCIPS e OS, a falta de referendo do Conselho Municipal de Saúde, etc., entendo que o recorrente não logrou elidi-las.
10.	Em relação a isso, ressalto ainda que, além do fato de que a direção do SUS no município é do Secretário Municipal de Saúde, há provas de que o recorrente teve atuação direta na demanda por contratos emergenciais e suas execuções (peças 11, pp. 141 e 267; 9, pp. 107; e 10, pp. 112 e 128) . Assim, remanesce o fundamento para a aplicação da multa prevista no art. 58, inciso II, da Lei 8.443/1992, ainda que se venha a reconhecer a presença de atenuantes como as que defendi acima.  
11.	Diante de todo o exposto, adoto a proposta de encaminhamento uniforme da Unidade Técnica, cujos argumentos convergentes incorporo às presentes razões de decidir, e Voto por que seja adotado o Acórdão que ora submeto à apreciação deste Plenário.
	
TCU, Sala das Sessões Ministro Luciano Brandão Alves de Souza, em 20 de março de 2019.
RAIMUNDO CARREIRO 
Relator